臺灣高等法院臺中分院刑事判決　　　　96年度上易字第1437號
上　訴　人
即　被　告　丙○○
選任辯護人　張柏山律師
　　　　　　張格明律師
上列上訴人因背信案件，不服臺灣南投地方法院95年度自字第3
號中華民國96年6月20日第一審判決，提起上訴，本院判決如下
：
    主  文
原判決撤銷。
丙○○為他人處理事務，意圖損害本人之利益，而為違背其任務
之行為，致生損害於本人之利益，處有期徒刑肆月，如易科罰金
，以銀元參佰元即新台幣玖佰元折算壹日；減為有期徒刑貳月，
如易科罰金，以銀元參佰元即新台幣玖佰元折算壹日。
    事  實
一、丙○○於民國86年間擔任祭祀公業戊○○公（以下簡稱為「
    戊○○公」）之管理人期間，依戊○○公之財務委員會於86
    年2月1日作成之決議，就戊○○公所有坐落南投縣草屯鎮○○段第142之1地號土地（以下簡稱為「系爭土地」）之買賣
    價格不能低於公告現值加四成為原則下，授權管理人全權處
    理系爭土地買賣事宜，就系爭土地之買賣丙○○為壬○○公
    處理事務之人。詎丙○○於處理系爭土地買賣事宜時，雖依
    戊○○公財務委員會決議之範圍，於86年6月21日將系爭土
    地按當時公告現值 (即85年7月公告現值每平方公尺新台幣
    350 0元)加四成即以每平方公尺4900元，出售予其當時尚未
    成年之子己○○，並於是日代表戊○○公與當時尚未滿20歲
    之己○○訂立土地買賣契約（以下簡稱為「系爭契約」），
    將系爭土地以總價134萬7500元出售予己○○，除約定買方
    應先支付定金5萬元，及買方應於取得系爭土地所有權3日內
    ，將尾款給付出賣人；惟丙○○於系爭契約成立時，非但未
    依系爭契約第3條之約定，向己○○收取定金5萬元，更於87
    年12月1日，在未收取5萬元定金之情形下，代理尚未成年之
    己○○委任不知情之庚○○律師對戊○○公向原審法院民事
    庭提起系爭土地所有權移轉登記之民事訴訟，於訴訟審理時
    ，明知己○○尚未給付定金，以戊○○公管理人之身分應訊
    時，對於買方請求移轉登記不動產之所有權時，竟為認諾之
    表示，嗣於原審法院以87年度訴字第491號判決戊○○公應
    將系爭土地之所有權移轉登記予己○○，上開民事判決於88
    年2月26日確定後，丙○○明知執上開確定判決將系爭土地
    移轉登記予己○○後，戊○○公即可取得及利用系爭土地之
    價款，且依系爭土地當時原有耕地三七五租約之佃農作農業
    使用，依土地稅法之規定，系爭土地於辦理移轉登記時可免
    繳納土地增值稅，丙○○竟承續上開損害戊○○公利益之犯
    意，至卸除戊○○公管理人職務止，怠於辦理系爭土地移轉
    登記事宜，導致戊○○公除受有遲未收取定金及自88年2月
    26日起即未能即時取得及利用系爭土地價金利益外，並受有
    原本移轉農地農用之系爭土地無庸負擔土地增值稅，而遲至
    94年11月22日止因系爭土地使用現狀已非農用，受有需負擔
    土地增值稅之損害。嗣因丙○○以派下員身份參加戊○○公
    於94年10月1日召開派下員大議，得知派下員就系爭土地淪
    為停車場，空置未使用進行討論，並議決授權管理人先擬定
    土地之出售或出租之價格及條件，提交全體派下員商討之結
    果，隨即告知己○○，己○○始於94年11月22日持上開確定
    判決辦理系爭土地之所有權移轉登記，丙○○並於95年1 月
    25日寄發存證信函予戊○○公現任管理人甲○○表明已將系
    爭土地出售，甲○○始發現上情。
二、案經戊○○公派下員甲○○委任癸○○律師向本院提起自訴
    。
    理      由
一、上訴人即被告 (下稱被告)丙○○對於伊於86年間擔任戊○○公之管理人期間，於86年6月21日代表戊○○公與己○○
    以總價134萬7500元訂立系爭買賣契約，雖尚未收取定金5萬
    元，然於己○○訴請戊○○公移轉登記系爭土地所有權之民
    事訴訟未為此陳述，致己○○獲勝訴判決，且自88年2月26
    日起前開民事判決確定起，至卸除戊○○公管理人職務止，
    亦未依判決內容辦理系爭土地所有權移轉登記，至94年11月
    22日己○○持前開判決辦理系爭土地所有權移轉登記後，始
    於同年月23日依系爭買賣契約所載，自行將委由買方處理租
    佃問題價金32萬8333元及土地增值稅26萬5519元予以扣除後
    之尾款76萬1148元交付被告，被告至此始接獲買方即己○○
    給付之價金等事實固不否認，惟辯稱：系爭土地之買賣伊均
    依照86年2月6日戊○○公財務委員會之決議處理，且因土地
    無所有權狀，遂以訴訟方式為之，又日後移轉登記時將由買
    方代墊增值稅，故以買方原應繳納之5萬元定金扣抵日後代
    墊之增值稅，且系爭契約約定於移轉登記完畢後，買方始負
    擔給付價金之義務，系爭土地於94年11月22日始辦好移轉登
    記，伊於收到買賣價金後，即於94年11月23日以華南銀行草
    屯分行為發票人之支票寄予戊○○公現任管理人甲○○，伊
    無背信之行為云云，惟查：
(一)祭祀公業戊○○關於公業土地之處理，於73年10月21日派下
    大會時，一、針對公業由佃農耕作之公產土地否數回處理一
    案，已議決應速籌備款項，並依照政府規定以公告現值3分
    之1補償費予以補償收回。二、關於公業所有不動產處分、
    變更、設定、負擔、收益及一切財務處理派下員是否同意授
    權管理人全權處理一案，亦決議授權管理人全權處理，惟須
    經財務委員2分之1議決通過後管理人方得行之。被告則於82
    年11月21日推選擔任戊○○公之管理人，該公業關於系爭土
    地出售一事，於被告擔任管理人前即77年12月29日之戊○○
    公財務委員會議時，曾決議買賣事直及產權移轉登記全部授
    權管理人處理。於被告擔任公業管理人後即86年2月1日召開
    之財務委員會議時，除議決仍依73年10月21日派下員大會之
    所決議內容，關於佃農耕作公產土地之收回及公業不動產處
    理等均授權管理人全權處理外，且就土地買賣價格並規定不
    能低於公告現值加四成為原則等情，有祭祀公業戊○○公派
    下員大會73年10月21日、82年11月21日會議紀錄、及77年12
    月29日、86年2月1日財務委員處理公產會議紀錄各1份在卷
    可按 (見原審卷p33-35、39、36、41)，故戊○○公祭祀公
    業關於系爭土地授權被告處理之內容為一、佃農耕作之公產
    土地，應速籌備款項，依照政府規定以公告現值3分之1補償
    費予以補償收回。二、系爭土地之買賣價格不得低於公告現
    值加四成為原則，合先敘明。
(二)本件被告於86年6月21日代表戊○○公與己○○簽訂系爭買
    賣契約時，以公告現值加四成即依每平方公尺4900元，總價
    134萬7500元為系爭土地之買賣價格，有系爭契約在卷可按
    ，自訴代理人雖指稱被告有賤賣公業土地之行為云云，既為
    被告所否認，且依自訴代理人提出之坐落００段142、142-8
    、1419-68、119-69等等地號土地之買賣契約書之買賣日期
    係94年11月14日 (見原審卷p241)，與本件系爭土地之出賣
    時點即86年6月21日已相距8年餘，已難據以作為系爭土地出
    售時之價格是否遠低於市場行情，且上開買賣契約關於各筆
    土地之實際出售價格亦未載明，更難以此憑斷系爭土地之出
    售價格是否合理，又系爭土地上有耕地三七五租約存在，有
    臺灣省南投縣草至字第43號私有耕地租約在卷可稽 (見原審
    卷p46)，亦與自訴代理人提出買賣契約之標的條件顯不相同
    ，本件被告就系爭土地之出售價格，即符合公業財務委員會
    之決議內容，實難僅以自訴代理人提出之買賣時間不一、買
    賣標的條件不同之94年11月14日買賣契約書據以認為被告有
    賤賣公業土地之行為，自訴代理人上開指述，尚顯無據。
(三)本件被告既屬派下員之一，並於82年11月21日經選舉擔任公
    業管理人，有戊○○公派下員大會會議紀錄及南投縣草屯鎮
    公所83年3月4日 (八三)草鎮民字第3997號函在卷可按（見
    原審卷p39、40)，本件被告於公業授權處理收回佃農耕作土
    地及出售土地事宜之權源，係源自於戊○○公86年2月1日財
    務委員會議之議決，觀諸上開財務委員會之決議內容：「一
    、財務委員一致同意依照說明辦法授權管理人處理。二、其
    買賣價格不能低於公告現值加四成為原則。」，而所謂依照
    說明辦法所示，係指戊○○公於73年10月21日之派下員大會
    會議記錄提案二、五及77年12月29日財務委員會決議內容授
    權管理人處理，亦即關於以公告現值1/3收回佃農土地及處
    分土地均授權管理人為之，換言之，86年2月1日財務委員會
    授權被告處理系爭土地非僅出售土地，尚包含土地上佃農租
    約一事，有戊○○公財務委員86年2月1日、77年12月29日會
    議記錄、73年10月21日派下員大會會議紀錄在卷可稽 (見原
    審卷p41、36、33-36)。本件系爭土地有耕地三七五租賃契
    約存在，有台灣省南投縣草玉字第43號私有耕地租約書一紙
    附卷可按 (見原審卷p46)，且為自訴代理人所不否認，依戊○○公派下員大會及財務委員會授權被告處理事宜既包括出
    售系爭土地及收回佃農耕作土地，本件系爭土地既同時具備
    上開應處理事宜，且按買賣不破租賃之原則，系爭土地上耕
    地租賃契約不因土地之買賣而當然消滅，亦即承租人仍得繼
    續占有使用系爭土地，是以，戊○○公勢必未能履行出賣人
    交付買賣標的物予買受人之義務，則被告未逾越派下員大會
    決議以公告現值3分之1補償費支付佃農以收回佃農耕作土地
    之條件，於86年6月21日與己○○簽訂系爭契約時，仍按當
    時公告現值計算戊○○公派下員大會決議之補償款計32萬
    833元 (3500×275×1/3=320833），於契約書第3條第2項約
    定：「產權移轉登記完畢乙方取得所有權三日內付新台幣97
    萬6667元，其餘新台幣32萬833元係甲方補貼乙方日後理租
    佃關係之費用 (依85.7公告現值1/3計算)。」、第15條約定
    ：「本買賣標的物因有租佃關係，依本契約第5條款之約定
    因承租人已放棄優先購買權，經雙方協議同意甲方依73.10.
    21派下員大會議決第二項以理當期85年7月公告現值三分之
    一補貼費由乙方應付價款中扣除新台幣32萬833元，日後該
    土地之租佃關係由乙方處理之。」等條件，以免除賣方即戊○○公交付買賣標的物予賣方之義務，至於日後系爭土地承
    租人是否同意以上開補償金終止租賃關係，乃土地承租人與
    買方即己○○間之問題，均予戊○○公無涉，被告於系爭契
    約上為上開條款之約定，既無逾越授權範圍，且所為之約定
    條款，亦無背於授權所允許之價格，被告於系爭契約上關於
    租佃關係補償款之約定，自無背信之可言。
(四)按農業發展條例第3條第10項：「農業用地：指非都市土地
    或都市土地農業區、保護區範圍內，依法供下列使用之土地
    ：1.供農作、森林、養殖、畜牧及保育使用者。2.供與農業
    經營不可分離之農舍、畜禽舍、倉儲設備、曬場、集貨場、
    農路、灌溉、排水及其他農用之土地。3.農民團體與合作農
    場所有直接供農業使用之倉庫、冷凍 (藏)庫、農機中心、
    蠶種製造 (繁殖)場、集貨場、檢驗場等用地。」、第12項
    ：「農業使用：指農業用地依法實際供農作、森林、養殖、
    畜牧、保育及設置相關之農業設施或農舍等使用者。但依規
    定辦理休耕、休養、停養或有不可抗力等事由，而未實際供
    農作、森林、養殖、畜牧等使用者，視為作農業使用。」及
    土地稅法第39之2條第1項：「作農業使用之農業用地，移轉
    與自然人時，得申請不課徵土地增值稅。」等規定，農業用
    地之移轉所有權，免徵土地增值稅。本件依系爭契約第3條
　　之約定：本契約成立之時，由買方給付賣方定金5萬元充為
　  價金之一部。被告於本院審理時自承訂立契約時己○○未支
    付5萬元定金，核與證人己○○於原院審理時具結證稱：系
    爭契約雖有約定於契約訂立時伊需給付5萬元予賣方，但是
    實際上伊並未支付5萬元定金之證述相符（見原審卷第94頁
    ），被告雖辯稱係擬由買方以日後移轉登記時代賣方繳納之
    土地增值稅扣抵，是以已無庸支付云云，惟系爭土地於86年
    時既為農地，且依被告所述，既仍按派下員大會決議條件，
    按原擬支付佃農之補償金，由買賣價款扣抵後，將土地租佃
    關係責由買受人自行處理，已詳述如前，並有私有耕地租約
    、系爭契約等在卷可按，足認系爭土地於86年6月21日出售
    之際仍有實際耕種之情事，揆諸前開規定意旨，系爭土地於
    出售當時，本無庸繳納增值稅繳納，本件被告既為系爭土地
    共同承租人之一，關於系爭土地有作農業使用一事既知之甚
    詳，復受戊○○公之授權出售系爭土地，關於土地之使用狀
    況及依法無庸繳納增值稅等，自無法諉為不知，系爭土地於
    86 年6月21日出售予己○○時，既無繳納增值稅之必要，自
    無所謂買方代賣方繳納增值稅之情形存在，更無以定金供買
    方扣抵所代納之增值稅，被告所辯顯無足採。是被告遲未向
    己○○收取定金5萬元，顯已違背任務，並已致戊○○公受
　　有5萬元及利息之損害甚明。
(五)本件被告在未收取己○○五萬元定金之情形下，復代理己○○委任不知情之庚○○律師對戊○○公向本院民事庭提起上
    開土地所有權移轉登記之民事訴訟，且於訴訟中被告配合並
    當庭自認己○○之請求，導致原審法院因而以87年度訴字第
    491號判決丙○○戊○○公管理人應將上開土地之所有權移
    轉登記予己○○，有原審87年度訴字第491號言詞辯論筆錄
    及判決書附卷可憑（見原審卷卷p183-188），上開判決並於
    88年2月26日確定，系爭土地所有權因前開確定判決，買受
    人得隨時持該判決書單獨辦理系爭土地之所有權移轉登記，
    系爭契約既係被告代表戊○○公所簽訂，且已知悉上開所有
    權移轉登記之民事判決，惟至卸任止，既未儘速辦理系爭土
    地之移轉登記，以利向買受人己○○收取買賣價金，且於卸
    任後，亦未將系爭土地出售及已受有移轉所有權敗訴判決確
    定一事告知新任管理人，致新任管理人亦無法立即辦理移轉
    登記後，立即向買受人收取買賣價金，雖遲致94年11月22日
    買受人方持前開民事確定判決辦理所有權移轉登記，依約戊○○自94年11月25日起即取得向買受人請求給付價金之權利
    ，除仍導致戊○○公受有未能即時取得及利用系爭土地買賣
    價金之利益損失外，更應被告違背任務，遲未辦理系爭土地
    過戶事宜，致系爭土地於買受人己○○持判決辦理過戶時已
    為空地，且淪為停車場，有戊○○公94年10月1日派下員大
    會會議記錄在卷可稽 (見原審卷p10-12)，依前開農業發展
    條例第3條第10項、第12項、土地稅法第39條之2第1項等規
    定，而受有喪失免徵土地增值稅利益之損害，灼然甚明。
(六)綜上，本件被告上開未依約向買受人收取定金，且代理戊○○公應訴時，未將有利於本人之事實具實以告，而認諾上開
    民事案件原告主張之事實，致戊○○受有敗訴判決，更於判
    決確定後，未儘速將土地移轉登記予買受人，致戊○○公受
    有未能即時取得及利用土地價金及應遲延過戶，導致土地已
    非農用而喪失免徵土地增值稅之利益等行為，事證明確，被
    告犯行洵堪認定。
二、本件被告行為後，中華民國刑法於94年2月2日修正公布，並
    自95年7月1日施行，有關：
  (一)關於罰金最低額部分，依修正後刑法第 33條第5款規定為「
    新臺幣1000元以上，以百元計算之」，較舊法所定罰金最低
    額為銀元1元（即新台幣3元）以上為重，依刑法第2條第1項
    規定，以修正前之規定有利於被告。
  (二)易科罰金折算標準部分：被告行為後，罰金罰鍰提高標準條
　　例第2條業於95年5月17日刪除第2條條文；並自95年7月1日
  　施行，而刑法第41條第1項前段關於易科罰金之折算標準已
    由舊法之銀元1百元、2百元、3百元修正為新臺幣1千元、2
    千元、3千元，因屬科刑規範事項之變更，其折算標準為裁
    判時所應諭知，自有就新舊法規定比較之必要，經比較新舊
    法結果，以被告行為時之舊法較為有利於被告，是依刑法第
    2條第1項前段之規定，應適用被告行為時之舊法即依修正前
    刑法第41條第1項前段、修正前罰金罰鍰提高標準條例第2條
    之規定，諭知以銀元3百元（即新臺幣9百元）折算1日作為
    易科罰金之折算標準
三、核被告所為，係犯刑法第342條第1項為他人處理事務，意圖
    損害本人之利益，而為違背其任務之行為，致生損害於本人
    之其他利益罪。本件被告為損害戊○○公本人之利益，先迨
    於向買受人收取定金，且於應訊時，未為本人之利益而抗辯
    ，又遲未辦理不動產過戶事宜及向買受人收取買賣價金等行
    為，均係於同一時段，基於損害本人利益之同一目的，利用
    受委任處理戊○○公本人不動產之機會，在同一時段就同一
    犯罪構成事實，本於單一犯意接續進行，以實現一犯罪構成
    要件之單一行為，屬接續犯，應以一背信罪論處。原審對被
　　告論罪科刑，本非無見。惟(1)本件被告背信犯行，並無與己○○間有何犯意聯絡及行為分擔，本件被告代理戊○○公處
    分系爭土地，將土地出售辛○○時，辛○○雖未滿20歲，惟
    其母乙○○名下並非毫無資產，且曾於94年間業經電匯98萬
    元予辛○○，業經證人乙○○於本院證述在卷，並有華南商
    銀草屯分行95年6月29日（95)華草存字第183號函附資料在
    卷可參，按國人習慣代子女出資或以子女名義購買土地，乃
    稀鬆平常之事，本件既無其證據證明被告就系爭土地出售予
    己○○部分，有何背信事宜，非可僅以己○○當時未滿20
    歲，即認被告與之訂約即有背信之犯意聯絡。原審認被告與
    己○○為共同正犯，顯有未洽。(2)為紀念解除戒嚴20週年，
    予罪犯更新向善之機，所制定之中華民國96年罪犯減刑條例
    業於96年7月16日生效實施，被告犯罪時間在中華民國96年4
    月24日以前，所犯為刑法第342 條之罪，合於減刑條件，原
    審未及適用，容有未合。被告上訴猶否認犯行，雖無理由，
    惟原審判決既有上開可議之處，自應由本院將原判決予以撤
    銷改判。審酌被告犯罪之動機、目的、手段、品行、智識程
    度、對於派下員所生危害及犯罪後猶否認犯行之態度等一切
    情狀，量處如主文第2項所示之刑，並減其刑期2分之1，及
    諭知易科罰金之折算標準，以示懲儆。
四、自訴意旨另稱：被告丙○○將系爭土地出售予其子己○○後
    ，87年間己○○己支付系爭土地買賣價金，被告卻未將價金
    交付予戊○○公，而侵占上開土地買賣價款134萬7500元，
    因認被告另涉犯有刑法第336條第2項之業務侵占罪罪嫌。經
    查：按刑法第336條第2項侵占業務上持有物之罪，以其侵占
    他人之物係因業務關係而持有，於持有人將持有之物變易為
    所有之意思為構成要件。查本件證人己○○係於94年11月23
    日始將本件買賣價金其中76萬1148元交付被告，而被告丙○○於收到上開買賣價金後，將該筆款項指名甲○○領取之華
    南商業銀行支票一紙，於95年1月25日以存證信函寄給戊○○公管理人即自訴人甲○○，已如前述，自訴人謂被告丙○○於87年間將所收受之買賣價金侵占入己，容有誤會，附此
    敘明。
據上論斷，應依刑事訴訟法第343條、369條第1項前段、第364條
、第299條第1項前段，刑法第2條第1項前段，第41條第1項前段
(修正前)、第342條第1項、中華民國96年罪犯減刑條例第2條第1
項第3款、第7條、第9條，修正前罰金罰鍰提高標準條例第2條，
判決如主文。
本案經檢察官丁○○到庭執行職務。
中　　華　　民　　國　　96　　年　　9　　月　　26　　日
            刑事第六庭    審判長法　官  李  文  雄
                                法　官  邱  顯  祥
                                法　官  林  靜  芬
上列正本證明與原本無異。
不得上訴。
                                書記官  陳  秀  真
中　　華　　民　　國　　96　　年　　9　　月　　27　　日
中華民國刑法第342條
為他人處理事務，意圖為自己或第三人不法之利益，或損害本人
之利益，而為違背其任務之行為，致生損害於本人之財產或其他
利益者，處5年以下有期徒刑、拘役或科或併科1千元以下罰金。
前項之未遂犯罰之。